---
source: Rmd
title: Próximas etapas
teaching: 45
exercises: 45
---

```{r, include=FALSE}
```

::::::::::::::::::::::::::::::::::::: objetivos

- Introduzir o projeto do Biocondutor.
- Introduzir o conceito de contêineres de dados.
- Apresentar uma visão geral do `SummarizedExperiment`, o qual é amplamente utilizado em análises ômicas.

::::::::::::::::::::::::::::::::::::::::::::::::::

:::::::::::::::::::::::::::::::::::::::: perguntas

- O que é um `SummarizedExperiment`?
- O que é o Bioconductor?

::::::::::::::::::::::::::::::::::::::::::::::::::

## Próximos passos

```{r, echo=FALSE, message=FALSE}
library("tidyverse")
```

Os dados em bioinformática são muitas vezes complexos.  Para lidar com este problema, os programadores de
definem contentores de dados especializados (denominados de classes) que correspondem às propriedades dos dados que necessitam ser manipulados.

Este aspeto é fundamental para o projeto do **Bioconductor**[^Bioconductor] que utiliza a mesma **infraestrutura de dados central** em todos os pacotes. Esta estrutura contribuiu certamente para o sucesso do Bioconductor. Os programadores de pacotes do Bioconductor
são aconselhados a utilizar a infraestrutura existente para
proporcionar coerência, interoperabilidade e estabilidade ao projeto como um todo.

[^Bioconductor]: O [Bioconductor](https://www.bioconductor.org) foi iniciado por Robert Gentleman, um dos dois criadores da linguagem R. O Bioconductor fornece ferramentas dedicadas a análise de dados ômicos. O Bioconductor utiliza a linguagem de programação estatística R e tem o código e o desenvolvimento aberto.

Para ilustrar um contêiner de dados ômicos, apresentaremos a classe
`SummarizedExperiment`.

## SummarizedExperiment

A figura abaixo representa a anatomia da classe SummarizedExperiment.

```{r SE, echo=FALSE, out.width="80%"}
knitr::include_graphics("https://uclouvain-cbio.github.io/WSBIM1322/figs/SE.svg")
```

Os objectos da classe SummarizedExperiment contêm :

- **Um (ou mais) ensaio(s) ** contendo os dados ômicos quantitativos
  (por exemplo os dados de expressão gênica), armazenados como um objeto do tipo matriz. Variáveis (como genes, transcritos gênicos, proteínas etc.) são definidas ao longo das linhas e amostras ao longo das colunas.

- Um compartimento para **sample metadata** contém as co-variáveis da amostra, armazenada como `data. frame`. As linhas desta tabela representam amostras (as linhas correspondem exatamente às colunas
  dos dados de expressão gênica).

- Um compartimento para **sample metadata** contém as co-variáveis da amostra, armazenada como `data.frame`. As linhas desta estrutura de dados correspondem exatamente às linhas dos dados da expressão.

A natureza coordenada do `SummarizedExperiment` garante que
durante a manipulação dos dados, as dimensões dos diferentes compartimentos serão
sempre correspondentes (por exemplo as colunas nos dados de expressão e, em seguida, as linhas nos metadados da amostra, bem como as linhas nos dados de expressão e
metadados das variáveis) durante a manipulação dos dados. Por exemplo, se tivéssemos que
excluir uma amostra do ensaio, esta seria automaticamente removida
dos metadados da amostra na mesma operação.

Os compartimentos de metadados podem aumentar as co-variáveis adicionais
(colunas) sem afetar as outras estruturas.

### Criando um SummarizedExperiment

Para criar um `SummarizedExperiment`, vamos criar os
componentes individuais, por exemplo a matriz de contagem, a amostra e os
metadados dos genes de arquivos csv. Normalmente, é assim que os dados de RNA-Seq são
fornecidos (depois dos dados brutos terem sido processados).

```{r, echo=FALSE, message=FALSE}
rna <- read_csv("data/rnaseq.csv")

## matriz de contagem
counts <- rna %>%
  select(gene, sample, expression) %>%
  pivot_wider(names_from = sample,
              values_from = expression)

## converter para matriz e definir nomes de linhas
count_matrix <- counts %>% select(-gene) %>% as.matrix()
rownames(count_matrix) <- counts$gene

## anotação de amostras
sample_metadata <- rna %>%
  select(sample, organism, age, sex, infection, strain, time, tissue, mouse)

## remover redundância
sample_metadata <- unique(sample_metadata)

## anotação de genes
gene_metadata <- rna %>%
  select(gene, ENTREZID, product, ensembl_gene_id, external_synonym,
         chromosome_name, gene_biotype, phenotype_description,
         hsapiens_homolog_associated_gene_name)

# remover redundância
gene_metadata <- unique(gene_metadata)

## salvar aquivo para csv
write.csv(count_matrix, file = "data/count_matrix.csv")
write.csv(gene_metadata, file = "data/gene_metadata.csv", row.names = FALSE)
write.csv(sample_metadata, file = "data/sample_metadata.csv", row.names = FALSE)
```

- **Uma matriz de expressão**: carregamos a matriz de contagem, especificando que
  as primeiras colunas contêm nomes das linhas/genes, e convertemos o
  `data.frame` para uma `matriz`. Você pode baixá-lo [aqui](https://carpentries-incubator.github.io/bioc-intro/data/count_matrix.csv).

```{r}
count_matrix <- read.csv("data/count_matrix.csv",
                         row.names = 1) %>%
    as.matrix()

count_matrix[1:5, ]
dim(count_matrix)
```

- **Uma tabela que descreve as amostras**, disponível
  [aqui](https://carpentries-incubator.github.io/bioc-intro/data/sample_metadata.csv).

```{r}
sample_metadata <- read.csv("data/sample_metadata.csv")
sample_metadata
dim(sample_metadata)
```

- **A table describing the genes**, available
  [here](https://carpentries-incubator.github.io/bioc-intro/data/gene_metadata.csv).

```{r}
gene_metadata <- read.csv("data/gene_metadata.csv")
gene_metadata[1:10, 1:4]
dim(gene_metadata)
```

Vamos criar um `SummarizedExperiment` a partir destas tabelas:

- A matriz de contagem que será utilizada como **`ensaio`**

- A tabela que descreve as amostras será utilizada como compartimento para **sample
  metadata**

- A tabela que descreve os genes será utilizada como compartimento para **features (variáveis)
  metadata**

Para o fazer, podemos juntar as diferentes partes utilizando o construtor
`SummarizedExperiment`:

```{r, message=FALSE, warning=FALSE}
## BiocManager::install("SummarizedExperiment")
library("SummarizedExperiment")
```

Primeiro, certificamo-nos de que as amostras estão na mesma ordem na matriz de contagem
e na anotação da amostra, e o mesmo para os genes na matriz de contagem e na anotação dos genes.

```{r}
stopifnot(rownames(count_matrix) == gene_metadata$gene)
stopifnot(colnames(count_matrix) == sample_metadata$sample)
```

```{r}
se <- SummarizedExperiment(assays = list(counts = count_matrix),
                           colData = sample_metadata,
                           rowData = gene_metadata)
se
```

### Guardar dados

A exportação dos dados para uma spreadsheet, como fizemos num episódio anterior, tem
várias limitações, como as descritas no primeiro capítulo
(possíveis inconsistências com `,` e `.` para separadores decimais e
falta de definições de tipos de variáveis). Além disso, a exportação dos dados para uma spreadsheet
só é relevante para dados retangulares, tais como data.frames
e matrizes.

Uma forma mais geral de guardar dados, que é específica do R e é
garantida para funcionar em qualquer sistema operativo, é utilizar a função `saveRDS`. Guardar objetos como este irá gerar uma representação binária
no disco (usando a extensão de arquivo `rds` aqui), que
pode ser carregada de volta para o R usando a função `readRDS`.

```{r, eval=FALSE}
saveRDS(se, file = "data_output/se.rds")
rm(se)
se <- readRDS("data_output/se.rds")
head(se)
```

Para concluir, quando se trata de salvar dados do R que serão carregados novamente no R, salvar e carregar com `saveRDS` e `readRDS` é a abordagem preferida. Se os dados tabulares tiverem de ser partilhados com alguém
que não utilize o R, então a exportação para spreadsheet baseada em texto é uma
boa alternativa.

Utilizando esta estrutura de dados, podemos acessar a matriz de expressão com
a função `assay`:

```{r}
head(assay(se))
dim(assay(se))
```

Podemos acessar aos metadados da amostra utilizando a função `colData`:

```{r}
colData(se)
dim(colData(se))
```

Também podemos aceder aos metadados da caraterística utilizando a função `rowData`:

```{r}
head(rowData(se))
dim(rowData(se))
```

### Subconjunto de um SummarizedExperiment

SummarizedExperiment pode ser subconjunto tal como os data frames, com
números ou com caracteres lógicos.

Abaixo, criamos uma nova instância da classe SummarizedExperiment que contém apenas as 5 primeiras variáveis para as 3 primeiras amostras.

```{r}
se1 <- se[1:5, 1:3]
se1
```

```{r}
colData(se1)
rowData(se1)
```

Também podemos utilizar a função `colData()` para fazer um subconjunto de algo dos metadados da amostra ou a função `rowData()` para fazer um subconjunto de algo dos metadados da caraterística
.  For example, here we keep only miRNAs and the non
infected samples:

```{r}
se1 <- se[rowData(se)$gene_biotype == "miRNA",
          colData(se)$infection == "NonInfected"]
se1
assay(se1)
colData(se1)
rowData(se1)
```

<!--For the following exercise, you should download the SE.rda object
(that contains the `se` object), and open the file using the 'load()'
function.-->

<!-- ```{r, eval = FALSE, echo = FALSE} -->

<!-- download.file(url = "https://raw.githubusercontent.com/UCLouvain-CBIO/bioinfo-training-01-intro-r/master/data/SE.rda", -->

<!--               destfile = "data/SE.rda") -->

<!-- load("data/SE.rda") -->

<!-- ``` -->

:::::::::::::::::::::::::::::::::::::::  challenge

## Challenge

Extract the gene expression levels of the 3 first genes in samples
at time 0 and at time 8.

:::::::::::::::  solution

## Solution

```{r, purl=FALSE}
assay(se)[1:3, colData(se)$time != 4]

# Equivalent to
assay(se)[1:3, colData(se)$time == 0 | colData(se)$time == 8]
```

:::::::::::::::::::::::::

::::::::::::::::::::::::::::::::::::::::::::::::::

:::::::::::::::::::::::::::::::::::::::  challenge

## Challenge

Verify that you get the same values using the long `rna` table.

:::::::::::::::  solution

## Solution

```{r, purl=FALSE}
rna |>
    filter(gene %in% c("Asl", "Apod", "Cyd2d22")) |>
    filter(time != 4) |> select(expression)
```

:::::::::::::::::::::::::

::::::::::::::::::::::::::::::::::::::::::::::::::

The long table and the `SummarizedExperiment` contain the same
information, but are simply structured differently. Each approach has its
own advantages: the former is a good fit for the `tidyverse` packages,
while the latter is the preferred structure for many bioinformatics and
statistical processing steps. For example, a typical RNA-Seq analyses using
the `DESeq2` package.

#### Adding variables to metadata

We can also add information to the metadata.
Suppose that you want to add the center where the samples were collected...

```{r}
colData(se)$center <- rep("University of Illinois", nrow(colData(se)))
colData(se)
```

This illustrates that the metadata slots can grow indefinitely without
affecting the other structures!

### tidySummarizedExperiment

You may be wondering, can we use tidyverse commands to interact with
`SummarizedExperiment` objects? The answer is yes, we can with the
`tidySummarizedExperiment` package.

Remember what our SummarizedExperiment object looks like:

```{r, message=FALSE}
se
```

Load `tidySummarizedExperiment` and then take a look at the se object
again.

```{r, message=FALSE}
#BiocManager::install("tidySummarizedExperiment")
library("tidySummarizedExperiment")

se
```

It's still a `SummarizedExperiment` object, so maintains the efficient
structure, but now we can view it as a tibble. Note the first line of
the output says this, it's a `SummarizedExperiment`\-`tibble`
abstraction. We can also see in the second line of the output the
number of transcripts and samples.

If we want to revert to the standard `SummarizedExperiment` view, we
can do that.

```{r}
options("restore_SummarizedExperiment_show" = TRUE)
se
```

But here we use the tibble view.

```{r}
options("restore_SummarizedExperiment_show" = FALSE)
se
```

We can now use tidyverse commands to interact with the
`SummarizedExperiment` object.

We can use `filter` to filter for rows using a condition e.g. to view
all rows for one sample.

```{r}
se %>% filter(.sample == "GSM2545336")
```

We can use `select` to specify columns we want to view.

```{r}
se %>% select(.sample)
```

We can use `mutate` to add metadata info.

```{r}
se %>% mutate(center = "Heidelberg University")
```

We can also combine commands with the tidyverse pipe `%>%`. For
example, we could combine `group_by` and `summarise` to get the total
counts for each sample.

```{r}
se %>%
    group_by(.sample) %>%
    summarise(total_counts=sum(counts))
```

We can treat the tidy SummarizedExperiment object as a normal tibble
for plotting.

Here we plot the distribution of counts per sample.

```{r tidySE-plot}
se %>%
    ggplot(aes(counts + 1, group=.sample, color=infection)) +
    geom_density() +
    scale_x_log10() +
    theme_bw()
```

For more information on tidySummarizedExperiment, see the package
website
[here](https://stemangiola.github.io/tidySummarizedExperiment/).

**Take-home message**

- `SummarizedExperiment` represents an efficient way to store and
  handle omics data.

- They are used in many Bioconductor packages.

If you follow the next training focused on RNA sequencing analysis,
you will learn to use the Bioconductor `DESeq2` package to do some
differential expression analyses.  The whole analysis of the `DESeq2`
package is handled in a `SummarizedExperiment`.

:::::::::::::::::::::::::::::::::::::::: keypoints

- Bioconductor is a project provide support and packages for the
  comprehension of high high-throughput biology data.
- A `SummarizedExperiment` is a type of object useful to store and
  manage high-throughput omics data.

::::::::::::::::::::::::::::::::::::::::::::::::::
